【裁判字號】    95,訴,133
【裁判日期】    950505
【裁判案由】    損害賠償
【裁判全文】
臺灣嘉義地方法院民事判決              95年度訴字第133號
原      告  甲○○
            丁○○
            戊○○
            庚○○○
            丙○○
兼  上五人
訴訟代理人  乙○○
被      告  己○○
上被告因過失致死案件，經原告提起刑事附帶民事訴訟請求侵權
行為損害賠償，經本院刑事庭裁定移送前來，本院於民國九十五
年四月二十一日言詞辯論終結，判決如下：
    主      文
被告應給付原告甲○○新台幣肆拾貳萬柒仟零玖拾元，給付原
告丁○○、戊○○、庚○○○、丙○○、乙○○各新臺幣貳拾萬
元，及均自民國九十四年十月二十二日起至清償日止，按年利率
百分之五計算之利息。
原告其餘之訴駁回。
訴訟費用由被告負擔十分之六，餘由原告負擔。
本判決原告勝訴部分，於原告甲○○以新台幣壹拾肆萬仟元、
原告丁○○、戊○○、庚○○○、丙○○、乙○○各以新台幣陸
萬柒仟元為被告供擔保後，得假執行。但被告如於執行標的物拍
定、變賣前，以新台幣肆拾貳萬柒仟零玖拾元為原告甲○○、
各以新臺幣貳拾萬元為原告丁○○、戊○○、庚○○○、丙○○
、乙○○預供擔保後，得免為假執行。
原告其餘假執行聲請駁回。
    事實及理由
一、原告起訴主張：
  (一)被告己○○於民國九十四年七月十二日下午五時五十分許，
    駕駛車牌號碼HK─7036號自用小貨車，沿台一線公路由南往
    北行駛，行經與嘉義縣水上鄉○○路、設有行車管制號誌之
    交岔路口時（台一線270.9公里處），應注意汽車行駛時，
    駕駛人應注意行車速限，應依標誌或標線規定；行經有燈光
    號誌管制之交岔路口，應遵守燈光號誌之指示，車輛面對圓
    形紅燈表示不得超越停止線或進入路口；而依當時天候晴、
    夜間有照明、路面乾燥、無缺陷、無障礙物、視距良好，又
    無不能注意之情形，適逢莊李寶玉騎乘車牌號碼WGB－732輕
    型機車，沿榮典路由東向西行駛至該交岔路口，己○○竟疏
    未注意遵守上開規定，以時速七十公里以上之速度闖越紅燈
    超速行駛，其所駕駛之自小貨車之右前車頭，在上開交岔路
    口處，撞及莊李寶玉駕駛之輕型機車左側，致莊李寶玉人車
    倒地，受有「創傷性左側硬腦膜下出血及顱內出血，右側頭
    皮撕裂傷，右股骨骨折」之傷害，己○○於肇事後，竟因心
    生害怕未停車救護，反而逕駕車逃離現場，嗣莊李寶玉經送
    醫後，延至同年月十四日上午四時五分許傷重不治死亡。被
    告上開過失致死之犯行，業經檢察官提起公訴，並經本院刑
    事庭判決被告過失致死罪部分處有期徒刑一年四月，肇事逃
    逸部分處有期徒刑一年五月，定應執行刑有期徒刑二年八月
    確定。
  (二)被告己○○因駕車疏失，不法侵害被害人莊李寶玉致生死亡
    結果，為此依據民法第一百八十四條第一項前段、第一百九
    十二條第一、二項、第一百九十四條之規定，請求被告賠償
    原告甲○○新台幣（下同）八十四萬七千零九十三元、原告
    丁○○、戊○○、庚○○○、丙○○、乙○○各三十萬元，
    及均自起訴狀繕本送達翌日起至清償日止，按年利率百分之
    五計算之利息，並願供擔保，請准宣告假執行。茲將請求明
    細臚列如下：
  1.醫療費用部分：
    被害人莊李寶玉因被告不法侵害送醫治療期間，其醫療費用
    八萬三千二百四十三元係由被害人配偶甲○○支付，此有嘉
    義榮民醫院醫療費用收據可稽。
  2.殯葬費用部分：
    被害人殯葬費用二十六萬三千八百五十元亦由被害人配偶原
    告甲○○支付，依上該民法規定，自得請求被告如數賠償。
  3.慰撫金部分：
    (1)原告甲○○為被害人配偶，攜手相伴近五十年頭，育有五
      子，皆事業安順，兩人本欲含飴弄孫安享晚年，詎竟逢此
      巨變，天人永隔，實令原告甲○○精神上受重大痛苦，主
      張受有非財產上損害一百零二萬元，經扣除原告甲○○部
      份受償之五十二萬元強制責任險後，依法請求被告賠償非
      財產上損害五十萬元。
    (2)原告丁○○、戊○○、庚○○○、乙○○、丙○○間基於
      母子間親情，本欲使之頤養天年卻因被告過失所為，致被
      害人遭橫禍頓逝人間，喪親之痛實絕人寰，主張各人受有
      非財產上損害五十萬元，經各扣除原告丁○○、戊○○、
      庚○○○、乙○○、丙○○部份受償之二十萬元強制責任
      險後，依法各請求被告賠償每人非財產上損害三十萬元。
  (三)原告等人已領取汽車強制責任保險死亡給付一百五十二萬元
    ，本件請求之金額已將上開一百五十二萬元扣除，亦即原告
    主張所能請求賠償之金額原應為三百八十六萬七千零九十三
    元。原告主張該一百五十二萬元中，原告甲○○扣抵精神慰
    撫金五十二萬元，其餘原告每人各扣抵精神慰撫金二十萬元
    ，併此敘明。
二、被告則請求駁回原告之訴，並以下列情詞置辯：
    對原告主張被告駕車不慎致被害人莊李寶玉死亡並肇事逃逸
    之事實不為爭執，對原告主張之醫療費用、殯葬費用及扣抵
    部分亦沒意見，但原告請求金額過高，被告無力賠償。
三、本院之判斷：
  (一)經查，被告己○○於九十四年七月十二日下午五時五十分許
    ，駕駛車牌號碼HK-7036號自用小貨車，沿台一線公路由南
    往北行駛，行經與嘉義縣水上鄉○○路、設有行車管制號誌
    之交岔路口時（台一線270.9公里處），應注意其汽車駕駛
    執照業經註銷，不得行駛汽車上路，汽車行駛時，駕駛人應
    注意行車速限，應依標誌或標線規定；行經有燈光號誌管制
    之交岔路口，應遵守燈光號誌之指示，車輛面對圓形紅燈表
    示不得超越停止線或進入路口；而依當時天候晴、夜間有照
    明、路面乾燥、無缺陷、無障礙物、視距良好，又無不能注
    意之情形，適逢莊李寶玉騎乘車牌號碼WGB－732輕型機車，
    沿榮典路由東向西行駛至該交岔路口，己○○竟疏未注意遵
    守上開規定，以時速七十公里以上之速度闖越紅燈超速行駛
    ，其所駕駛之自小貨車之右前車頭，在上開交岔路口處，撞
    及莊李寶玉駕駛之輕型機車左側，致莊李寶玉人車倒地，受
    有「創傷性左側硬腦膜下出血及顱內出血，右側頭皮撕裂傷
    ，右股骨骨折」之傷害，己○○於肇事後，竟因心生害怕未
    停車救護，反而逕駕車逃離現場，嗣莊李寶玉經送醫後，延
    至同年月十四日上午四時五分許傷重不治死亡。被告上開過
    失致死之犯行，業經檢察官提起公訴，並經本院刑事庭判決
    被告過失致死罪部分處有期徒刑一年四月，肇事逃逸部分處
    有期徒刑一年五月，定應執行刑有期徒刑二年八月確定。此
    有該案刑事判決附卷可參，且為被告所不爭執，並經本院依
    職權調閱該刑事卷宗全卷審認無訛，是此部分事實即堪認定
    。
  (二)按因故意或過失，不法侵害他人之權利者，負損害賠償責任
    ；另不法侵害他人致死者，對於支出醫療及增加生活上需要
    之費用或殯葬之人，亦應負損害賠償責任；及不法侵害他人
    致死者，被害人之父、母、子、女及配偶，雖非財產上之損
    害，亦得請求賠償相當之金額，民法第一百八十四條第一項
    前段、第一百九十二條第一項、第一百九十四條分別定有明
    文。又按行車速限，應依標誌或標線規定；行經有燈光號誌
    管制之交岔路口，應遵守燈光號誌之指示，車輛面對圓形紅
    燈表示不得超越停止線或進入路口；此道路交通安全規則第
    第九十三條本文、第一百零二條第一款及道路交通標誌標線
    號誌設置規則第二百零六條第五款分別定有明文。查被告係
    曾考領有汽車駕駛執照之人，有道路交通事故調查報告表（
    二）記載可按（見相驗卷第十三頁），對於上述交通規則應
    知之甚稔，且為其應注意並能注意之事項，依當時情況天候
    晴、夜間有照明、柏油路面乾燥、無缺陷、無障礙物、視距
    良好、速限時速六十公里等情形，業據上開道路交通事故調
    查報告表註記明確，依當時情況並無使被告不能注意之情事
    ，乃其能注意而疏未注意，竟未遵守前開規定，闖越紅燈、
    以時速七十公里之速度，超速行駛通過前開交岔路口，因而
    撞及被害人莊李寶玉，其有過失至明。被害人莊李寶玉因本
    件車禍受有「創傷性左側硬腦膜下出血及顱內出血，右側頭
    皮撕裂傷，右股骨骨折」之傷害，不治死亡，已如前述，足
    見被告之過失行為與被害人之死亡間確有相當之因果關係。
    從而，原告等人依據侵權行為之法律關係，請求被告賠償其
    六人所受之損害，自屬有據。茲就原告請求之損害賠償之項
    目及金額是否應予准許，分述如下：
  1.醫療費用部分：原告甲○○主張其於被害人莊李寶玉送醫治
    療期間，支出醫療費用共八萬三千二百四十三元之事實，業
    據其提出嘉義榮民醫院收據七紙為證，且為被告所不爭執（
    見本院九十五年四月二十一日言詞辯論筆錄第一頁），是原
    告甲○○此部分請求，為有理由，應予准許。
  2.殯葬費用部分：原告甲○○主張其支出被害人莊李寶玉之殯
    葬費用共二十六萬三千八百五十元之事實，亦據其提出死亡
    證明書及殯葬費用明細表各一紙為證，且為被告所不爭執（
    見本院九十五年四月二十一日言詞辯論筆錄第一頁），是原
    告甲○○此部分請求，為有理由，亦應予准許。
  3.精神慰撫金部分：按慰撫金數額之認定，除依被害人及其家
    屬所受身體上及精神上痛苦程度及所造成之影響二者予以衡
    量外，尚須斟酌雙方之身分資力與加害之程度等情予以核定
    。查被害人莊李寶玉因本次車禍，受有「創傷性左側硬腦膜
    下出血及顱內出血，右側頭皮撕裂傷，右股骨骨折」之傷害
    ，被告竟於肇事後未停車救護，反而逕駕車逃離現場，致被
    害人莊李寶玉經送醫後，延至同年月石四日上午四時五分許
    傷重不治死亡，業經認定如上。又莊李寶玉九十三年沒有所
    得收入，名下有二筆房屋；被告為高職畢業、職業務農、九
    十三年所得為一千九百四十二元、名下有一輛汽車等情，此
    業據被告於警詢中陳明及稅務電子閘門財產所得調件明細表
    在卷可按。本院綜參上情，認原告甲○○得請求之精神慰撫
    金以六十萬元為適當，原告丁○○、戊○○、庚○○○、乙○○、丙○○得請求之精神慰輔金各以四十萬元為適當。
  4.依上所述，原告甲○○所受之損害為九十四萬七千零九十三
    元【計算式：83,243（元）＋263,850（元）＋600,000（元
    ）＝947,093（元）】，原告丁○○、戊○○、庚○○○、
    乙○○、丙○○各自所受之損害均為四十萬元。
  (三)再按，保險人依強制汽車責任保險法規定給付之保險金，視
    為加害人或被保險人損害賠償金額之一部分；加害人或被保
    險人受賠償請求時，得扣除之，強制汽車責任保險法第三十
    二條定有明文。經查，原告主張其等已領取汽車強制責任保
    險死亡給付一百五十二萬元，原告甲○○已受償五十二萬元
    ，原告丁○○、戊○○、庚○○○、乙○○、丙○○各人已
    各受償二十萬元之強制責任險給付等語，為被告所不爭執，
    自應依原告等人主張之金額分別扣除之，經將扣除後，原告
    甲○○可再向被告請求之金額為四十二萬七千零九十三元，
    原告丁○○、戊○○、庚○○○、乙○○、丙○○各自得再
    向被告請求之金額各為二十萬元。
  (四)又按給付有確定期限者，債務人自期限屆滿時起，負遲延責
    任。給付無確定期限者，債務人於債權人得請求給付時，經
    其催告而未為給付，自受催告時起，負遲延責任。其經債權
    人起訴而送達訴狀，或依督促程序送達支付命令，或為其他
    相類之行為者，與催告有同一之效力；民法第二百二十九條
    第一、二項分別定有明文。又遲延之債務，以支付金錢為標
    的者，債權人得請求依法定利率計算之遲延利息。但約定利
    率較高者，仍從其約定利率；而應付利息之債務，其利率未
    經約定，亦無法律可據者，週年利率為百分之五；亦為同法
    第二百三十三條第一項及第二百零三條所明定。查本件原告
    六人請求被告應給付之上開金額，並未定有給付之期限，則
    原告請求自附帶民事訴訟起訴狀繕本送達之翌日起，按年利
    率百分之五計算之利息，並未逾其所得請求之範圍，自無不
    合；查原告附帶民事訴訟起訴狀繕本係於九十四年十月二十
    一日送達被告收受（參見本院九十四年度交附民字第三十號
    卷第二十二頁），則原告請求被告應自起訴狀繕本送達翌日
    即九十四年十月二十二日起，按年利率百分之五計算遲延利
    息，核與上開規定並無違背，自無不合。
四、綜上所述，原告六人依據侵權行為損害賠償之法律關係，請
    求被告賠償原告甲○○四十二萬七千零九十三元，賠償原告
    丁○○、戊○○、庚○○○、丙○○、乙○○各二十萬元，
    及均自起訴狀繕本送達翌日即九十四年十月二十二日起至清
    償日止，按年利率百分之五計算之利息，即為有理由，應予
    准許，逾此所為之請求，為無理由，應予駁回。
五、又本件為關於財產權之訴訟，固命被告給付各原告部分均未
    逾五十萬元，惟本件原告既合併起訴，且本院命被告給付原
    告等人之金額合計已逾五十萬元，則原告部分均無從依據民
    事訴訟法第三百八十九條第一項第五款規定依職權宣告假執
    行；從而，原告均陳明願供擔保請准宣告假執行，就其勝訴
    部分核無不合，爰酌定如主文第四項所示金額予以准許。本
    院並依同法第三百九十二條第二項、第三項規定，依職權宣
    告被告得供擔保，免為假執行；另原告敗訴部分，其假執行
    之聲請已失所附麗，應併予駁回。
六、據上論結，本件原告之訴為一部有理由，一部無理由，依民
    事訴訟法第七十九條、第八十五條第一項前段、第三百九十
    條第二項、第三百九十二條第二項、第三項，判決如主文。
中    華    民    國    95    年    5     月    5     日
                    民二庭  法  官  林福來
以上正本係照原本作成。
如對本判決上訴須於判決送達後20日內向本院提出上訴狀。
中    華    民    國    95    年    5     月    5     日
                            書記官  侯學義


司法院資訊處製作；財團法人民間司法改革基金會備份。
